ACORDAO-COMPLETO-2343259

ACÓRDÃO 2351/2019 ATA 9/2019 - SEGUNDA CÂMARA

VISTOS, relatados e discutidos estes autos de Tomada de Contas Especial instaurada pelo Ministério do Turismo (MTur) , em desfavor do Sr. Antônio Ribeiro Filho, em razão de irregularidade na execução física e financeira dos recursos repassados ao município de Sertãozinho/PB por força do Convênio 0159/2009, que teve por objeto a realização da "Festa da Cultura no Município de Sertãozinho/PB", no período de 26 a 28 de abril de 2009;
ACORDAM os ministros do Tribunal de Contas da União, reunidos em sessão da 2ª Câmara, ante as razões expostas pelo relator e com fundamento nos arts. 1º, inciso I; 16, inciso III, alínea "b", e § 2º; 19; 23, inciso III; 26; 28, inciso II; e 57 da Lei 8.443/1992, c/c os arts. 210 e 214, inciso III, alínea "a"; 209, § 7º; e 217 do Regimento Interno, em: 
9.1. excluir o Município de Sertãozinho-PB da relação processual;
9.2. julgar irregulares as contas do Sr. Antônio Ribeiro Filho, condenando-o ao pagamento da importância abaixo especificada, fixando-lhe o prazo de 15 (quinze) dias, a contar da notificação, para que comprove, perante o Tribunal (art. 214, III, a, do Regimento Interno) , o recolhimento da referida quantia aos cofres do Tesouro Nacional, atualizada monetariamente e acrescida dos juros de mora, calculados a contar da data indicada até o dia do efetivo recolhimento do débito, na forma prevista na legislação em vigor:
	VALOR ORIGINAL (R$) 
	DATA DA OCORRÊNCIA

	13.100,00
	10/7/2009

9.3. aplicar ao Sr. Antônio Ribeiro Filho, a multa prevista no art. 57 da Lei 8.443/1992, no valor de R$ 10.000,00 (dez mil reais) , fixando-lhe o prazo de 15 (quinze) dias, a contar da notificação, para que comprove, perante o Tribunal, o recolhimento da dívida ao Tesouro Nacional, atualizada monetariamente a contar da data deste Acórdão até o dia o efetivo recolhimento, caso não seja paga no prazo ora fixado, na forma da legislação em vigor;
9.4. autorizar, desde logo, nos termos dos arts. 26 e 28, inciso II, da Lei 8.443/1992:
9.4.1. o pagamento das dívidas em até 36 (trinta e seis) parcelas mensais e consecutivas, se solicitado pelos responsáveis, fixando-se o vencimento da primeira em 15 (quinze) dias, a contar do recebimento da notificação, e o das demais a cada 30 (trinta) dias, devendo incidir sobre cada uma delas os encargos legais devidos, na forma prevista na legislação em vigor, sem prejuízo ao vencimento antecipado do saldo devedor em caso de não comprovação do recolhimento de qualquer parcela, conforme prevê o art. 217, § 2º, do Regimento Interno deste Tribunal;
9.4.2. a cobrança judicial das dívidas, caso não atendidas as notificações;
9.5. dar ciência desta deliberação ao responsável e ao Procurador-Chefe da Procuradoria da República no Estado da Paraíba, para as providências que entender cabíveis.

Tomada de Contas Especial foi instaurada pelo Ministério do Turismo (MTur), em desfavor do Sr. Antônio Ribeiro Filho, ex-prefeito municipal (gestão 2009-2012), em razão de irregularidade na execução física e financeira dos recursos repassados ao município de Sertãozinho-PB por força do Convênio 0159/2009, que teve por objeto a realização da Festa da Cultura no Município de Sertãozinho-PB, no período de 26 a 28 de abril de 2009.

Segunda Câmara

Município de Sertãozinho - PB.

3. Interessados/Responsáveis:
3.1. Interessado: Ministério do Turismo (vinculador) (05.457.283/0001-19).
3.2. Responsáveis: Antônio Ribeiro Filho (XXX.229.154-XX); Município de Sertãozinho - PB (01.612.771/0001-00).

13.1. Ministros presentes: Raimundo Carreiro (na Presidência) e Aroldo Cedraz (Relator).
13.2. Ministros-Substitutos convocados: André Luís de Carvalho e Weder de Oliveira.

ACORDAO-COMPLETO-2397099

Acórdão 2577/2020 - Segunda Câmara

AROLDO CEDRAZ

A presente Tomada de Contas Especial foi instaurada pelo Ministério do Turismo (MTur) , em desfavor do Sr. Antônio Ribeiro Filho, ex-prefeito municipal (gestão 2009-2012) , em razão de irregularidade na execução física e financeira dos recursos repassados ao município de Sertãozinho-PB por força do Convênio 0159/2009, que teve por objeto a realização da "Festa da Cultura no Município de Sertãozinho-PB", no período de 26 a 28 de abril de 2009.
2.	Transcrevo, a seguir, como parte integrante deste relatório, a instrução de peça 32, lançada nos autos por auditor da SEC-SP: 
"INTRODUÇÃO
1.	Cuidam os autos de tomada de contas especial instaurada pelo Ministério do Turismo, em desfavor do Sr. Antônio Ribeiro Filho (CPF XXX.229.154-XX) , na condição de prefeito municipal (gestão 2009-2012) , em razão de irregularidade na execução física e financeira quanto aos recursos repassados ao município de Sertãozinho/PB por força do Convênio n. 0159/2009 (Siconv 703234/2009) , celebrado com o Ministério do Turismo, que teve por objeto a realização da Festa da Cultura no Município de Sertãozinho/PB (peça 2, p. 38) , no período de 26 a 28 de abril de 2009 (peça 2, p. 23) .
2.	A legislação de regência do presente convênio é: Decreto 6.170/2007, Portaria Interministerial 127/2008, as disposições da Lei 8666/93, com suas alterações, especialmente em relação às licitações e contratos e a IN/TCU 71/2012.
3.	Consta do site do IBGE a informação de que ocorreu em 29/4/1994 a data de emancipação (Disponível em: http://cidades.ibge.gov.br/painel/historico.php?lang=&codmun=251593&search=paraiba|sertaozinho|infograficos:-historico. Acesso em: 14 mar. 2017) :
Elevado à categoria de município com a denominação de Sertãozinho, pela lei estadual nº 5918, de 29-04-1994, alterada lei estadual nº 6421, de 27-12-1996, desmembrado de Duas Estradas
HISTÓRICO 
4.	Conforme disposto na cláusula quinta do termo de convênio foram previstos R$ 157.500,00 para a execução do objeto, dos quais R$ 150.000,00 seriam repassados pelo concedente e R$ 7.500,00 corresponderiam à contrapartida (peça 2, p. 44) . 
5.	Os recursos federais foram repassados em parcela única, mediante a ordem bancária 09OB800835, no valor de R$ 150.000,00, emitida em 8/7/2009 (peça 2, p. 58) , sendo que a data do crédito na conta específica ocorreu em 10/7/2009 (peça 12, p. 2) .
6.	O ajuste vigeu no período de 24/4/2009 a 24/6/2009, conforme cláusula quarta do termo de convênio (peça 2, p. 44 e 55) , e previa a apresentação da prestação de contas no prazo de 30 dias a contar do término da vigência do convênio, conforme cláusula décima segunda do termo do ajuste. Tendo em vista o apostilamento do convênio, o qual estendeu de ofício a vigência até 24/8/2009 (peça 2, p. 59) , o prazo final para prestação de contas foi o dia 23/9/2009 (peça 2, p. 50) .
7.	Em 7/4/2009 foi apresentada no Siconv a proposta n. 010087/2009 para a realização da Festa da Cultura no município de Sertãozinho/PB nos dias 26 a 28 de abril de 2009 (peça 2, p. 7-8) . 
8.	O plano de trabalho contemplava os seguintes itens (peça 2, p. 11-13) :
· Inserção em rádio;
· Inserção em jornal;
· Contratação de banda Cascavel;
· Contratação de Banda Feras de Parelhas;
· Locação de gerador de energia;
· Locação de palco;
· Locação de sonorização;
· Contratação de Segurança;
· Contratação da Banda Mauricinhos do Forró;
· Contratação de Banda Raio de Sol;
· Contratação da Banda Ferro na Boneca;
· Contratação de Banda Forrozão VIP.
9.	Em 24/4/2009 foi emitido o Parecer CONJUR/MTur n. 283/2009 (peça 2, p. 27-36) , onde está consignada a data de autuação do processo, 24/4/2009: "Da análise dos autos, verifica-se a presença do Termo de Autuação de Processo (fl. 01) , datado de 24 de abril de 2009, em que consta pedido de abertura do processo em tela, posteriormente aberto sob o n 2 72000.001502/2009-13.". Nesta mesma data foi aprovado o parecer jurídico (peça 2, p. 37) , data também que foi assinado o termo de convênio (peça 2, p. 55) . Ainda, naquele dia, foi registrado o empenho 2009NE900212 no Siconv (peça 2, p. 21) . 
10.	Em 26/4/2009 teve início o evento objeto do convênio (peça 2, p. 23) .
11.	Em 8/7/2009 foi emitida a OB 09OB800835, no valor de R$ 150.000,00 (peça 2, p. 58) , a qual foi creditada na conta específica na data de 10/7/2009 (peça 12, p. 2) .
12.	Em 15/9/2009 a prestação de contas foi enviada pelo convenente (peça 2, p. 63) , contendo os seguintes documentos:
- Oficio de encaminhamento;
- Relatório de Cumprimento do Objeto;
- Cópia do Plano de Trabalho;
- Cópia do Convênio;
- Relatório de Execução Físico Financeira;
- Demonstrativo de Execução da Receita e Despesas;
- Relação de Pagamentos Efetuados;
- Conciliação Bancária;
- Extratos bancários;
- Cópia de despacho adjudicatório e homologação da licitação; 
- Declaração das autoridades: (convenente e local) ;
- Cópia das despesas (NE, Recibos e Notas Fiscais) ;
- Comprovação da fixação da logomarca do Ministério do Turismo e da contratação das bandas.
13.	A prestação de contas enviada pelo convenente foi analisada no âmbito do MTur, conforme os seguintes documentos:
- Parecer de Análise de Prestação de Contas - Parte Técnica n. 884/2010, de 5/5/2010 (peça 2, p. 64-71; peça 9, p. 138-145) ;
- Parecer de Reanálise 1256/2011, de 8/6/2011 (peça 2, p. 82-86) ;
- Parecer de Reanálise 1010/2013, de 3/10/2013 (peça 2, p. 89-91) ;
- Nota Técnica de Apuração de Saldo Devedor n. 634/2013, de 14/11/2013 (peça 2, p. 96-99) ;
- Pedido de reconsideração - Nota Técnica de Reanálise 567/2014, de 9/9/2014 (peça 2, p. 105-107) .
14.	Em 17/7/2011 a P.M. de Sertãozinho/PB enviou ao MTur o Ofício GAPRE n. 123/2011 (peça 2, p. 87-88) , com o intuito de sanear as Ressalvas Técnicas e Financeiras apontadas no Parecer de Reanálise 1256/2011, de 8/6/2011 (peça 2, p. 82-86) , relacionando o envio dos seguintes documentos: 
1- DAS RESSALVAS TÉCNICAS
1) Cópia do exemplar do jornal e declaração contendo anúncio das festividades da 1ª semana Cultural de Sertãozinho-PB;
2) Relatório de divulgação e declaração dos anúncios das festividades da 1ª semana cultural de Sertãozinho-PB juntamente com a programação prevista e o mapa de irradiação nas rádios rural e cultura;
3) Declaração de Autoridade local (Presidente da Câmara Municipal) atestando a realização das festividades da semana cultural da cidade de Sertãozinho-PB;
4) Declaração do Convenente atestando a realização das festividades da 1ª semana cultural realizada na cidade de Sertãozinho-PB;
5) Declaração do Convenente atestando a gratuidade das festividades da 1ª semana cultural de Sertãozinho.
II- DAS RESSALVAS FINANCEIRAS
1) Cópia do extrato bancário da conta de n° 12680-2, especifica para o convênio n° 703234/2009, demonstrando o ingresso dos recursos referente a Contra-partida (R$ 7.500,00) e os recursos conveniados (R$ 150.000,00) , bem como a retirada dos mesmos através de 07 cheques nominais aos contratados, estando a conta zerada;
2)  Demonstrativo de execução da receita e da despesa preenchido de acordo com o plano de trabalho.
15.	Em 17/12/2013 foi recebido pedido de reconsideração, em face da reprovação das contas do convênio, a qual foi informada pelos Ofícios 4420/2013 e 4421/2013 (peça 2, p. 101-104) .
16.	Em 18/12/2014 a P.M. de Sertãozinho/PB, representada pela prefeita sucessora, encaminhou o Ofício n. 182/2014 pelo qual requereu a instauração de TCE e a suspensão da inadimplência do município (peça 2, p. 111-112) .
17.	No curso da fase interna da presente TCE foram expedidas as seguintes notificações:
a) à Prefeitura Municipal de Sertãozinho/PB
- Ofício 1437 /2009/CGMC/SNPTur/MTur, de 20/10/2009 (peça 2, p. 62) : solicitou a realização de prestação de contas dos recursos repassados
- Ofício 1349/2011/CEAPC/DGE/SE/MTur, de 29/6/2011 (peça 2, p. 81) : comunicou a glosa de despesas no valor de R$ 150.000,00, após a realização de análise, solicitando que fossem saneadas as impropriedades constantes das Ressalvas Técnicas e Financeiras
- Ofício 4420/2013/CGCV/SPOA/SE/MTur, de 18/11/2013 (peça 2, p. 92-93) , o qual foi recebido em 22/11/2013, conforme A.R. (peça 2, p. 100) : comunicação sobre a reprovação das contas, conforme Parecer de Reanálise 1010/2013, de 3/10/2013.
- Ofício n. 2707/2014/CGCV/SPOA/SE/MTur, de 30/12/2014 (peça 2, p. 108) , o qual foi recebido em 23/1/2015, conforme A.R. (peça 2, p. 110) : informando da manutenção da reprovação das contas do convênio, consoante o disposto na Nota Técnica de Reanálise 567/2014, de 9/9/2014
b) ao Sr. Antonio Ribeiro Filho:
- Ofício n. 1636/2010/CGMC/SNPTur/MTur, de 4/8/2010 (peça 2, p. 72-79) , o qual foi recebido em 15/9/2010, conforme A.R. (peça 2, p. 80) : solicitação de informações complementares
- Ofício 4421/2013/CGCV/SPOA/SE/MTur, de 18/11/2013 (peça 2, p. 94-95) , o qual foi recebido em 27/11/2013, conforme A.R. (peça 2, p. 100) : comunicação sobre a reprovação das contas, conforme Parecer de Reanálise 1010/2013, de 3/10/2013.
- Ofício n. 2708/2014/CGCV/SPOA/SE/MTur, de 30/12/2014 (peça 2, p. 109) , para o qual não consta aviso de recebimento: informando da manutenção da reprovação das contas do convênio, consoante o disposto na Nota Técnica de Reanálise 567/2014, de 9/9/2014
- Ofício n. 409/2015/CGCV/SPOA/SE/MTur, de 11/3/2015 (peça 2, p. 113) , o qual foi recebido em 27/3/2015, conforme A.R. (peça 2, p. 114) : informando sobre a manutenção da reprovação das contas.
18.	Foram remetidas a esse Tribunal os resultados das apurações no âmbito da fase interna da TCE, constando na documentação encaminhada as seguintes peças arroladas na IN TCU 71/2012: Ficha de qualificação do responsável (peça 2, p. 128) ; Relatório de TCE n. 364/2015 (peça 2, p. 129-133) ; Relatório de Auditoria n. 1750/2015 - CGU (peça 2, p. 147-149) ; Certificado de Auditoria n. 1750/2015 - CGU (peça 2, p. 150) ; Parecer do Dirigente do Órgão de Controle Interno n. 1750/2015 - CGU (peça 2, p. 151) ; Pronunciamento Ministerial (peça 2, p. 159) .
19.	Em 31/8/2016 foi realizada a instrução inicial destes autos no âmbito do TCU (peça 3) , na qual foi apontada a ausência de documentos relevantes para realizar a apreciação da prestação de contas do Convênio n. 0159/2009 (Siconv 703234/2009) , os quais não foram encaminhados a este Tribunal, razão pela qual foi proposta a realização de diligências:
a) ao Ministério do Turismo: cópia da prestação de contas realizada pela entidade convenente, referente aos recursos repassados à conta do Convênio n. 0159/2009 (Siconv 703234/2009) , celebrado entre o Ministério do Turismo e o Município de Sertãozinho/PB, além da documentação complementar encaminhada pela convenente ao MTur por intermédio do Ofício GAPRE n. 123/2011 na data de 17/7/2011;
b) ao Banco do Brasil: cópias dos extratos bancários da conta corrente específica do Convênio n. 0159/2009 (Siconv 703234/2009) , celebrado entre o Ministério do Turismo e o Município de Sertãozinho/PB (agência 2460-0, conta corrente n. 126802) desde julho/2009, bem como cópias dos cheques, DOCS, TEDS, TEVS, pagamentos diversos e demais documentos de débito/crédito lançados na movimentação da referida conta bancária. 	
20.	Em resposta à diligência promovida por esta Secretaria, por meio do Ofício 2456/2016-TCU/SECEX-SP, de 5/9/2016 (peça 5) , a qual foi recebida na data de 14/9/2016, conforme A.R. (peça 7) , a Assessoria Especial de Controle Interno do Ministério do Turismo apresentou, tempestivamente, as seguintes informações e/ou esclarecimentos, constantes das peças 8 a 10.
21.	Em resposta à diligência promovida por esta Secretaria, por meio do Ofício 2458/2016-TCU/SECEX-SP, de 5/9/2016 (peça 6) , o Banco do Brasil apresentou, os documentos constantes da peça 12: extratos bancários da conta 12.680-2 (encerrada em 22/7/2016) , agência 2460-0, de titularidade do Município de Sertãozinho - CNPJ 01.612.771/0001-00, dos meses julho/2009 e maio/2010, período esse que ocorreu movimentação na referida conta, e do mês de julho/2016 (encerramento) . 
22.	Em 23/11/2016 foi realizada a segunda instrução técnica (peça 16) , na qual se procedeu ao exame da documentação encaminhada, a partir da qual se obteve as seguintes informações:
- na resposta à diligência efetuada junto ao Banco do Brasil (peça 12) , constam extratos bancários da conta específica, dentre os quais consta a informação quanto à data do crédito dos recursos federais repassados para a conta específica, a qual ocorreu na data de 10/7/2009, no valor de R$ 150.000,00 (peça 12, p. 2) .
- na proposta n. 010087/2009 (peça 2, p. 7-8) , consta a solicitação de realização de convênio com o Ministério do Turismo pelo então Prefeito de Sertãozinho/PB, com vistas à realização da Festa da Cultura no período compreendido de 26 a 28/4/2009. Para a execução do evento, foram apresentados os seguintes valores, os quais se mantiveram quando do firmamento do convênio (peça 2, p. 44) :
a) valor global da execução do objeto: R$ 157.500,00;
b) valor a ser repassado pelo concedente: R$ 150.000,00;
c) valor da contrapartida: R$ 7.500,00. 
- no plano de trabalho constou a previsão da prestação dos seguintes serviços (peça 2, p. 11-13) , conforme quadro abaixo:
	Inserção em jornal
	       5 100,00   

	Inserção em rádio
	       9 900,00   

	Contratação de banda Cascavel
	     25 000,00   

	Contratação de Banda Feras de Parelhas
	     17 000,00   

	 Locação de gerador de energia
	       4 000,00   

	Locação de palco
	       6 600,00   

	Locação de sonorização
	       7 000,00   

	Contratação de Segurança
	       3 500,00   

	Contratação da Banda Mauricinhos do Forró
	     23 300,00   

	Contratação de Banda Raio de Sol
	     17 000,00   

	Contratação da Banda Ferro na Boneca
	     26 000,00   

	Contratação de Banda Forrozão VIP
	     13 100,00   

- no plano de aplicação, datado de 8/10/2009 e subscrito pelo Sr. Antônio Ribeiro Filho, constou a realização dos mesmos serviços (peça 9, p. 7-8) .
- em 15/9/2009 a prestação de contas do Convênio Siconv 703234/2009 foi enviada pela convenente (peça 9, p. 4-135) , na qual consta que foram encetados vários processos de contratação de serviços previstos no plano de trabalho;
23.	Constou, ainda, da segunda instrução técnica realizada no âmbito deste Tribunal, o detalhamento das ocorrências observadas na análise da prestação de contas, em face do termo de convênio e do plano de trabalho, conjugados com as informações já então constantes dos autos, com as advindas das respostas às diligências realizadas, e com as registradas no Relatório de TCE n. 364/2015 (peça 2, p. 129-133) , quais sejam: 
Ocorrência 1: Realização de Festa de Emancipação com os recursos repassados
24.	Os comprovantes encaminhados pela entidade convenente demonstram que se tratou de Festa de Emancipação do município, conforme fotocópia do jornal "O Farol", edição de abril de 2009 (peça 9, p. 190) . Segundo o art. 13 da Portaria MTur n. 171, de 19/9/2008, os eventos geradores de fluxo turístico são aqueles que efetivamente contribuam para a movimentação de fluxos regionais, nacionais e internacionais de turistas no Brasil, como também para a propagação da imagem positiva do País. De acordo com o art. 15, § 4º, da Portaria mencionada, no caso de Eventos Geradores de Fluxo Turístico serão definidos os grupos a seguir para enquadramento da natureza do evento: 
a)     Carnaval;
b)    Carnaval fora de época;
c)     Etapas de Eventos Esportivos - nacional ou mundial;
d)    Festas Juninas;
e)     Festividades Natalinas;
f)     Festivais de Cinema;
g)    Festivais Culturais;
h)    Festivais Folclóricos;
i)      Festivais Gastronômicos;
j)      Festivais de Inverno;
k)    Festivais de Pesca Esportiva;
l)      Feiras e Exposições de Produtos originários da localidade e ou região do evento;
m)   Réveillon; e
n)    Rodeios. 
25.	Restou anotado no Parecer de Reanálise 1010/2013, de 3/10/2013 (peça 2, p. 89-91) que a prestação de contas foi reprovada, pelo fato de haver desconformidade da proposta apresentada com a comemoração do aniversário da cidade, situação que não contemplada nos normativos relativos a apoio de realização de eventos geradores de fluxo turístico. Ademais, o inciso III do art. 39 da Portaria Interministerial MPOG n. 127, de 29/5/2008, veda a realização de alteração do objeto do convênio.
26.	Concluiu-se, dessa feita, que os documentos de cunho probatório juntados aos autos não permitiam estabelecer nexo de causalidade entre o plano de trabalho e as despesas realizadas.
Ocorrência 2: Não apresentação de carta de exclusividade dos artistas contratados e ausência de nexo causal entre recursos repassados e pagamentos realizados
27.	Em 24/4/2009 foi firmado o Convênio n. 0159/2009 (Siconv 703234/2009) , celebrado entre o Ministério do Turismo e a Prefeitura de Sertãozinho/PB (CNPJ 01.612.771/0001-00) , a qual foi representada pelo Sr. Antônio Ribeiro Filho (CPF XXX.229.154-XX) , na condição de prefeito municipal de Sertãozinho/PB (gestão 2009 a 2012) . O objeto do convênio foi a realização da Festa da Cultura no Município de Sertãozinho/PB (peça 2, p. 38) . Mediante a ordem bancária 09OB800835, no valor de R$ 150.000,00, emitida em 8/7/2009 (peça 2, p. 58) , foram repassados os recursos federais para a conta específica do convênio em 10/7/2009 (peça 12, p. 2) .
28.	No plano de trabalho do convênio constou que seriam realizadas despesas com os recursos repassados para a contratação de shows artísticos das seguintes bandas "Os Mauricinhos do Forró", "Raio do Sol", "Cascavel", "Feras", "Forrozão VIP" e "Ferro na Boneca" (peça 2, p. 11-13) .
29.	O responsável empreendeu contratação direta das apresentações musicais para as festividades no valor de R$ 121.400,00, junto à empresa Geronildo Promoções Artísticas (CNPJ 01.904.400/0001-94) , conforme documentação encaminhada à entidade convenente (peça 9, p. 44-79) , com fundamento no inciso III do art. 25 da Lei 8.666/1993 (peça 9, p. 72-74) , para a realização dos shows artísticos no período de 26 a 28/4/2009, no âmbito do processo de inexigibilidade de licitação n. 3/2009.
30.	Constaram do referido processo de inexigibilidade de licitação cartas de exclusividade da empresa contratada para representar os artistas que realizaram as apresentações musicais, porém tão somente para apresentações no período compreendido de 26 a 28/4/2009, no município de Sertãozinho/PB (peça 9, p. 57-62) .
31.	Em sede de análise, consignou-se na instrução técnica precedente que as denominadas cartas de exclusividade apresentadas (peça 9, p. 57-62) revelaram que tais contratos dizem respeito à apresentação dos artistas por ocasião de evento específico, referindo tal exclusividade à localidade e data do evento (de 26 a 28/4/2009, em Sertãozinho/PB) que foram patrocinados com os recursos federais repassados. Concluiu-se naquela oportunidade que sem a apresentação dos contratos de exclusividade devidamente registrados e publicados conforme os ditames legais, não resta comprovada a inviabilidade de competição, evidenciando a dispensa irregular do procedimento licitatório.
32.	Por sinal, a apresentação dos contratos firmados entre a empresa Geronildo Promoções Artísticas (CNPJ 01.904.400/0001-94) e os representantes dos artistas demonstra que tão somente houve intermediação na contratação das atrações musicais para o evento patrocinado com recursos federais, uma vez que qualquer empresa organizadora de eventos poderia ter pactuado o contrato de cessão temporária de direitos com os representantes legais dos artistas contratados. 
33.	A contratação direta de artistas e bandas musicais, com base na hipótese de inexigibilidade prevista no art. 25, inciso III, da Lei n. 8.666/93, sem a devida comprovação de contrato de representação exclusiva entre artistas e os empresários, pessoas físicas ou jurídicas, que intermediavam o negócio é o ponto central da reprovação da execução financeira quanto aos recursos repassados por força do Convênio firmado.
34.	 A irregularidade geradora de dano ao erário nesta Tomada de Contas Especial configurou-se pela ausência de nexo causal entre os recursos do convênio e as despesas realizadas, tendo em vista não ter havido a comprovação dos repasses efetuados às atrações artísticas e/ou a seus empresários exclusivos. Além disso, houve contratação por inexigibilidade de licitação de empresa promotora de eventos para apresentações de artistas sem a apresentação de contrato de exclusividade de representação, devidamente registrado em cartório. 
35.	A respeito da matéria, encontra-se consolidado na jurisprudência deste Tribunal o entendimento de que a apresentação do contrato de exclusividade entre artistas e o empresário contratado é indispensável para caracterizar a hipótese de inexigibilidade de licitação prevista no art. 25, inciso III, da Lei de Licitações, de modo que simples autorizações ou cartas de exclusividade não se prestam a comprovar a inviabilidade da competição, pois não retratam uma representação privativa para qualquer evento em que o profissional for convocado. 
36.	Esse paradigma jurisprudencial tem sido adotado por esta Corte de Contas desde a prolação do Acórdão 96/2008-TCU-Plenário, por intermédio do qual o plenário formulou as seguintes determinações ao Ministério do Turismo:
9.5. determinar ao Ministério do Turismo que, em seus manuais de prestação de contas de convênios e nos termos dessas avenças, informe que: 
9.5.1.1. deve ser apresentada cópia do contrato de exclusividade dos artistas com o empresário contratado, registrado em cartório. Deve ser ressaltado que o contrato de exclusividade difere da autorização que confere exclusividade apenas para os dias correspondentes à apresentação dos artistas e que é restrita à localidade do evento; 
9.5.1.2. o contrato deve ser publicado no Diário Oficial da União, no prazo de cinco dias, previsto no art. 26 da Lei de Licitações e Contratos Administrativos, sob pena de glosa dos valores envolvidos; (destaque do original) 
37.	Sobre a necessidade de comprovação de exclusividade na representação, válido transcrever excerto de voto proferido pelo Ministro Marcos Bemquerer Costa acolhido no Acórdão 351/2015-TCU-Segunda Câmara:
 (...) 
8. Relativamente à contratação da empresa Negreiros e Negreiros Ltda. para organização do evento "Paraíso Folia", cabe observar que o comando normativo utilizado como fundamento, o art. 25, inciso III, da Lei n. 8.666/93, refere-se expressamente à contratação de profissional de setor artístico diretamente com o próprio artista ou por meio de seu empresário exclusivo, que é aquele que gerencia o artista ou banda de forma permanente. 
9. A inteligência deste artigo revela a impossibilidade jurídica de contratação direta de mero intermediário (produtora de eventos) , que detém a exclusividade limitada a determinados dias ou eventos, pois, se a exclusividade é condicionada e temporária, em regra não haverá impossibilidade de competição. 
10. No caso concreto, constata-se que as autorizações emitidas pelas bandas musicais que atuaram no Paraíso Folia 2010, concedidas à empresa contratada pela Prefeitura para organização das apresentações artísticas e expostas pela defesa nesta etapa processual, foram elaboradas para as datas específicas às do evento objeto do Convênio (24/04/2010) , circunstância que não se amolda ao dispositivo legal e constitui fundados indícios da prática das condutas ímprobas, conforme levantado pela equipe de auditoria (peça 59, p. 05-07) . 
11. A respeito da matéria, é oportuno registrar que a jurisprudência deste Tribunal é uníssona em exigir a apresentação do contrato de exclusividade entre os artistas e o empresário contratado para caracterizar a hipótese de inexigibilidade de licitação prevista na Lei de Licitações, de modo que simples autorizações ou cartas de exclusividade não se prestam a comprovar a inviabilidade da competição, pois não retratam uma representação privativa para qualquer evento em que o profissional for convocado.
38.	Configurada a irregularidade no enquadramento na hipótese de inexigibilidade de licitação para a contratação de apresentações artísticas, este Tribunal tem decidido que se trata de fundamento suficiente para a impugnação das despesas respectivas. Os fundamentos dessa tese foram explicitados no voto do Ministro Walton Alencar Rodrigues condutor do Acórdão 8244/2013-TCU-Primeira Câmara:
As autorizações emitidas pelas bandas musicais que atuaram no evento regional, concedidas à empresa contratada pela Prefeitura de Santa Luzia/PB para organização das apresentações artísticas - HM Promoções e Eventos Ltda. - e encaminhadas ao Ministério do Turismo na prestação de contas do Convênio 750/2008, (...) , não caracterizam contratos de exclusividade entre os artistas consagrados e o respectivo agenciador perante o órgão municipal. 
Na verdade, tais autorizações apenas conferem à empresa (...) o direito de representar, em caráter exclusivo, os referidos grupos musicais nas específicas comemorações alusivas ao objeto do convênio. Não se prestam, portanto, a garantir ao agenciador ampla e irrestrita representação com direito de exclusividade para todos os eventos em que os artistas sejam convidados. 
Além de ferir expressa disposição do acordo administrativo, a ausência de contratos de exclusividade contraria requisitos essenciais à realização de contratação direta por inexigibilidade de licitação, estampados nos artigos 25, inciso III, e 26, da Lei 8.666/1993. 
 (...) 
Convêm salientar que não se questiona nestes autos eventual inexecução das apresentações artísticas organizadas pela empresa HM Promoções e Eventos Ltda., tampouco superfaturamento dos serviços que autorize a responsabilização solidária passiva do fornecedor ou prestador de serviços e do agente público responsável, nos termos do artigo 25, inciso III, §2º, da Lei 8.666/1993. Também não está em debate o fato de os artistas serem ou não consagrados pela crítica especializada ou pela opinião pública, outro requisito indispensável a fundamentar a contratação direta. 
Protesta-se, apenas, pela ausência de cumprimento de condição essencial ao emprego dos recursos federais no objeto do ajuste, sem a qual o próprio instrumento do convênio impõe a glosa dos valores pactuados. Não há o que tergiversar
39.	A configuração de lesão aos cofres da União na hipótese em tela restou assentada de forma inequívoca no subitem 9.2.2 do Acórdão 3826/2013-TCU-Primeira Câmara, por intermédio do qual esta Corte de Contas determinou ao Ministério do Turismo que instaure a competente TCE, nos seguintes termos:
9.2.2. instaure processo de Tomada de Contas Especial, quando no exame da prestação de contas forem constatadas as mesmas irregularidades aqui referidas, especialmente a seguinte, sujeita a glosa: contratação de bandas de música, por meio de inexigibilidade de licitação, sob o fundamento da exclusividade de representação, com base na apresentação de "cartas" e de "declarações" que supostamente atestariam a dita exclusividade, mas na verdade não se prestam para tanto, o que só pode ser feito por meio de contrato firmado entre artistas e empresários, devendo ainda constar registro em cartório, além de regular publicação, conforme as disposições contidas no termo de convênio, no item 9.5 do Acórdão 96/2008-TCU-Plenário e nos arts. 25, inciso III, e 26, todos da Lei 8.666/93;
40.	Por essas razões, a ausência de vínculo contratual de representação exclusiva no processo de contratação de apresentações artísticas por inexigibilidade de licitação representa grave infração às normas atinentes às licitações e contratos da Administração Pública e induz à impugnação dos dispêndios de recursos federais efetuados com base nas contratações irregulares. Cumpre esclarecer, no entanto, que apesar de a jurisprudência deste Tribunal ter consolidado que o não cumprimento dos itens acima especificados trata-se de irregularidade grave, o entendimento no sentido da impugnação total das despesas e condenação em débito do responsável, embora seja predominante (Acórdão 96/2008-TCU-Plenário, Acórdão 351/2015-TCU-Segunda Câmara; Acórdão 8244/2013-TCU-Primeira Câmara; Acórdão 3826/2013-TCU-Primeira Câmara) , não é pacífico. 
41.	Conforme se extrai do voto condutor do Acórdão 1390/2015-TCU-Primeira Câmara (Ministro - Relator Bruno Dantas) , este Tribunal pode dispensar a imputação de débito do responsável - que fica sujeito à multa -, quando restar comprovada a ausência de indícios de dano ao erário e a execução do objeto com os recursos conveniados, ainda que mediante a irregular utilização do instituto da inexigibilidade na ausência da apresentação do contrato de exclusividade do artista com o empresário contratado pela Administração.
42.	No caso em análise, além da irregularidade grave na execução financeira dos recursos federais, materializada pela ausência de vínculo contratual de representação exclusiva no processo de contratação de apresentações artísticas por inexigibilidade de licitação, verifica-se, também, a ausência de documentação que prove que a empresa contratada pagou, aos artistas e aos demais prestadores de serviços, utilizando-se dos recursos repassados pelo Convênio n. 0159/2009 (Siconv 703234/2009) , o que impossibilita a configuração do necessário nexo causal. Assim, restam claros os indícios das irregularidades e do correspondente dano ao Erário objeto da presente tomada de contas especial. 
43.	A análise da documentação constante dos autos não permite concluir se efetivamente a empresa de eventos repassou aos artistas da programação os recursos (cachês) a eles previstos, porque não foram apresentados os respectivos recibos emitidos em nome das bandas e assinados por seus representantes legais ou pelos seus empresários exclusivos e/ou contratos ou documentos equivalentes para esse fim. 
44.	Não havendo a comprovação de que o valor pago à empresa corresponde ao que foi efetivamente pago aos artistas que se apresentaram no evento, não se firma, pois, o nexo causal entre os recursos recebidos e os pagamentos efetuados, descumprindo-se o art. 63 da Lei 4320/1964 e o art. 93 do Decreto Lei 200/1967.
45.	Nesse sentido é o Voto do Exmo. Ministro Marcos Bemquerer, que fundamentou o Acórdão 4299/2014-TCU-Segunda Câmara: 
9. Ademais, como destacado nas análises efetuadas pela Unidade Técnica e pelo MP/TCU, agrava a situação apresentada no Relatório do Tomador de Contas, de incerteza sobre o destino dado aos recursos federais, a ausência, nos autos, de recibos dos cachês supostamente pagos, o desconhecimento dos reais valores de mercado pagos às empresas indicadas para participarem do evento e a contratação por inexigibilidade de licitação em desacordo com o art. 25, inciso III, da Lei 8.666/1993, tendo em vista que as informações constantes do processo indicam que a empresa contratada não era representante exclusiva das bandas ou artistas indicados. (...) 
15.Tais elementos demonstram a ocorrência de pagamento à empresa contratada com recursos da conta específica do Convênio 482/2008, entretanto, não há como se afirmar que os valores pagos à empresa individual Marcos Correia Valdevino foram utilizados na realização do objeto pactuado, tampouco demonstram o nexo de causalidade entre as verbas repassadas e o fim a que elas se destinavam.  (grifamos)	
46.	Para fins de quantificação de débito, consideradas as ocorrências detectadas, houve acompanhamento ao  parecer do Tomador de Contas Especial (peça 2, p. 133) , no sentido de que caberia impugnar o valor de R$ 150.000,00 (valor histórico) , relativo ao repasse realizado pelo Ministério do Turismo mediante a ordem bancária a ordem bancária 09OB800835, no valor de R$ 150.000,00, emitida em 8/7/2009 (peça 2, p. 58) .
47.	No que tange à responsabilização, concordou-se com a decisão do Tomador de Contas Especial que arrolou como responsável o Sr. Antônio Ribeiro Filho, então prefeito do município de Sertãozinho/PB (peça 2, p. 133) , ante as seguintes condutas:
a) ratificar o processo de contratação de inexigibilidade de licitação (peça 9, p. 74) , pois não restou caracterizada a condição de exclusividade da empresa Geronildo Promoções Artísticas (CNPJ 01.904.400/0001-94) na representação das bandas contratadas para apresentação no evento patrocinado com os recursos federais repassados, à conta do Convênio n. 0159/2009 (Siconv 703234/2009) , celebrado entre o Ministério do Turismo e a Prefeitura de Sertãozinho/PB, situação em afronta ao disposto no inciso III do art. 25 da Lei 8.666/1993 c/c Acórdão 96/2008-TCU-Plenário;
b) não comprovar o efetivo recebimento do pagamento pelas atrações musicais contratadas, posto que realizou tão somente comprovação de pagamento à empresa Geronildo Promoções Artísticas, a qual não é representante exclusiva das bandas musicais contratadas (peça 9, p. 83, 89 e 94) , situação em desacordo com o disposto no art. 63 da Lei 4320/1964 e o art. 93 do Decreto-Lei 200/1967;
c) utilizar os recursos federais repassados, à conta do Convênio n. 0159/2009 (Siconv 703234/2009) , para empregá-los em festividades de aniversário do município de Sertãozinho/PB, conforme evidência acostada aos autos pela própria entidade concedente (peça 9, p. 190) , evento não contemplado na Portaria MTur n. 171, de 19/9/2008, e não mencionado no plano de trabalho do convênio (peça 2, p. 11-13) e no termo de convênio firmado com o Ministério do Turismo (peça 2, p. 38-55) , em afronta ao disposto no inciso III do art. 39 da Portaria Interministerial MPOG n. 127, de 29/5/2008 e à cláusula primeira do termo de convênio n. 0159/2009, e em desatendimento ao previsto no art. 15, § 4º, da Portaria MTur n. 171, de 19/9/2008.
48.	Em adição, considerou-se que o evento efetivamente realizado foi em benefício do Município de Sertãozinho/PB (CNPJ 01.612.771/0001-00) , razão pela qual se propugnou sua integração ao rol de responsáveis do Município, em face de situação similar à tratada em decisão constante do Acórdão 2421/2013-TCU-Primeira Câmara, de modo a responder em solidariedade pelo débito apurado ao Sr. Antônio Ribeiro Filho (CPF XXX.229.154-XX) . 
49.	Foi proposta a realização de citação dos responsáveis mencionados, ante as seguintes ocorrências:
a) citação do Sr. Antônio Ribeiro Filho (CPF XXX.229.154-XX) , na condição de ex-Prefeito Municipal de Sertãozinho/PB (gestão 2009 a 2012) , em solidariedade com o Município de Sertãozinho/PB (CNPJ 01.612.771/0001-00) , pelo valor histórico de R$ 150.000,00, a contar do dia 10/7/2009 (peça 12, p. 2) , data do crédito dos recursos repassados para a conta específica do Convênio n. 0159/2009 (Siconv 703234/2009) , celebrado entre o Ministério do Turismo e a Prefeitura de Sertãozinho/PB (CNPJ 01.612.771/0001-00) , em face da não comprovação da regular aplicação dos recursos repassados mediante o Convênio referido, celebrado com o Ministério do Turismo, que teve por objeto a realização da Festa da Cultura no Município de Sertãozinho/PB, em virtude da seguinte irregularidade:
- utilizar os recursos federais repassados, à conta do Convênio n. 0159/2009 (Siconv 703234/2009) , para empregá-los em festividades de aniversário do município de Sertãozinho/PB, conforme evidência acostada aos autos pela própria entidade concedente (peça 9, p. 190) , evento não contemplado na Portaria MTur n. 171, de 19/9/2008, e não mencionado no plano de trabalho do convênio (peça 2, p. 11-13) e no termo de convênio firmado com o Ministério do Turismo (peça 2, p. 38-55) , em afronta ao disposto no inciso III do art. 39 da Portaria Interministerial MPOG n. 127, de 29/5/2008 e à cláusula primeira do termo de convênio n. 0159/2009, e em desatendimento ao previsto no art. 15, § 4º, da Portaria MTur n. 171, de 19/9/2008.
b) citação do Sr. Antônio Ribeiro Filho (CPF XXX.229.154-XX) , na condição de prefeito municipal (gestão 2009-2012) , podem ser atribuídas outras duas condutas incompatíveis com normativos legais e/ou jurisprudência deste Tribunal, quais sejam:
- ratificar o processo de contratação de inexigibilidade de licitação (peça 9, p. 74) , pois não restou caracterizada a condição de exclusividade da empresa Geronildo Promoções Artísticas (CNPJ 01.904.400/0001-94) na representação das bandas contratadas para apresentação no evento patrocinado com os recursos federais repassados, à conta do Convênio n. 0159/2009 (Siconv 703234/2009) , celebrado entre o Ministério do Turismo e a Prefeitura de Sertãozinho/PB, situação em afronta ao disposto no inciso III do art. 25 da Lei 8.666/1993 c/c Acórdão 96/2008-TCU-Plenário;
- não comprovar o efetivo recebimento do pagamento pelas atrações musicais contratadas, posto que realizou tão somente comprovação de pagamento à empresa Geronildo Promoções Artísticas, a qual não é representante exclusiva das bandas musicais contratadas (peça 9, p. 83, 89 e 94) , situação em desacordo com o disposto no art. 63 da Lei 4320/1964 e o art. 93 do Decreto-Lei 200/1967.
EXAME TÉCNICO
50.	Em cumprimento ao Despacho do Sr. Diretor da 3ª. Diretoria Técnica da Secex/SP (peça 17) , foi promovida a citação dos seguintes responsáveis:
a) Sr. Antônio Ribeiro Filho (CPF XXX.229.154-XX) , mediante o Ofício 3342/2016-TCU/SECEX-SP, de 28/11/2016 (peça 20) , o qual foi recebido em 23/12/2016, conforme A.R. constante da peça 24;
b) Município de Sertãozinho/PB (CNPJ 01.612.771/0001-00) , na pessoa da Exma. Prefeita Sra. Márcia Mousinho Araújo, mediante o Ofício 3343/2016-TCU/SECEX-SP, de 28/11/2016 (peça 21) o qual foi recebido em 16/12/2016, conforme A.R. constante da peça 23.
51.	O Sr. Antônio Ribeiro Filho (CPF XXX.229.154-XX) tomou ciência do ofício que lhe foi remetido, conforme documento constante da peça 24. Em 2/1/2017, o responsável apresentou pedido de prorrogação de prazo por mais 30 dias para apresentar sua defesa (peça 22) , o qual foi concedido na data de 17/1/2017 (peça 26) , tendo apresentado, tempestivamente, suas alegações de defesa/razões de justificativa, conforme documentação integrante da peça 30.  
52.	Apesar de o Município de Sertãozinho/PB (CNPJ 01.612.771/0001-00) , na pessoa da Exma. Prefeita Sra. Márcia Mousinho Araújo, ter tomado ciência do ofício que lhe foi remetido no endereço constante na base de dados da Receita Federal do Brasil (peça 19) , conforme documento constante da peça 23, não atendeu a citação e não se manifestou quanto às irregularidades verificadas.
53.	De acordo com o Memorando-Circular 6/2015-Segecex, o endereço do responsável deve ainda ser confirmado mediante consulta aos sistemas de informações disponíveis ao TCU, em especial, junto à base de dados da Receita Federal do Brasil, previamente ao envio de ofícios de audiência e citação, o que foi realizado conforme consulta constante à peça 19, em respeito ao § 1º do art. 4º da Resolução-TCU 170, de 30/6/2004. 
54.	Transcorrido o prazo regimental fixado e mantendo-se inerte o aludido responsável, impõe-se que seja considerado revel, dando-se prosseguimento ao processo, de acordo com o art. 12, § 3º, da Lei 8.443/1992.
55.	Os responsáveis foram ouvidos em decorrência das seguintes irregularidades:
- utilizar os recursos federais repassados, à conta do Convênio n. 0159/2009 (Siconv 703234/2009) , para empregá-los em festividades de aniversário do município de Sertãozinho/PB, conforme evidência acostada aos autos pela própria entidade concedente (peça 9, p. 190) , evento não contemplado na Portaria MTur n. 171, de 19/9/2008, e não mencionado no plano de trabalho do convênio (peça 2, p. 11-13) e no termo de convênio firmado com o Ministério do Turismo (peça 2, p. 38-55) que não permitiu o estabelecimento de nexo de causalidade entre o termo de convênio e o respectivo plano de trabalho aprovado com as despesas realizadas, com infração ao disposto no inciso III do art. 39 da Portaria Interministerial MPOG n. 127, de 29/5/2008 e à cláusula primeira do termo de convênio n. 0159/2009, e em desatendimento ao previsto no art. 15, § 4º, da Portaria MTur n. 171, de 19/9/2008.
Análise das Alegações de defesa apresentadas
56.	Situação Encontrada: Foram essas as alegações de defesa apresentadas pelo Sr. Antônio Ribeiro Filho (peça 30) , as quais se preferiu reproduzir in totum, ao invés de sintetizá-las, em face do encadeamento dos argumentos tecidos com o fim de descaracterizar as ocorrências atribuídas ao responsável (peça 30, p. 2-7) :
a) Com relação a Ocorrência I - Realização da Festa de Emancipação com os recursos repassados do convênio.
Situação encontrada: Os comprovantes encaminhados pela entidade convenente demonstram que se tratou de Festa de Emancipação do município, conforme fotocópia do jornal " O Farol", edição de abril de 2009 (peça 9, p. 190) .
Consta no Relatório de Análise que a prestação de contas foi reprovada pelo fato de haver desconformidade da proposta apresentada com a comemoração do aniversário da cidade, não se estabelecendo, por isso, nexo de causalidade entre o plano de trabalho e as despesas realizadas.
Não se ignora que no plano de trabalho constava previsão de despesa de R$ 5.100,00 (cinco mil e cem reais) destinada a inserção em Jornal para divulgação da " Festa da Cultura", realizada no período compreendido entre 26 a 28/4/2009, e que, de fato, o exemplar do jornal " o Farol", que foi juntado à prestação de contas, refere a divulgação da " Festa de Emancipação de Sertãozinho".
Todavia, isso não afasta, por si só, o nexo de causalidade entre o plano de trabalho e o gasto realizado. Em que pese o engano na juntada do exemplar, a divulgação da Festa da Cultura foi efetivamente realizada conforme demonstra os documentos de contabilização da respectiva despesa.
A Nota Fiscal de Serviços n. 0000008, refere expressamente a anúncio com início dia 24/4 e término no dia 28/4, período que coincide com a "festa da Cultura" (pag. 120) .
De igual modo, o histórico da ordem de pagamento atesta que o valor correspondente ao pagamento pela quitação do empenho n. 01401-0, referente aos serviços prestados no anúncio relativo às festividades da primeira festa da Cultura realizada no Município, nos dias 24 a 28 de abril (pag. 121) .
O empenho diz que o pagamento refere-se a serviços prestados em anúncio 1/4 de página, em cinco dias, por ocasião das festividades da I Festa da Cultura, realizada neste Município nos dias 26 a 28 de abril do ano em curso, através do Convênio de n. 703234 Ministério do Turismo, conforme Nota Fiscal de Serviços de n. 000008 (pag.123) .
O recibo de quitação firmado pelo Jornal O Farol (fl. 124) retrata que o valor recebido é proveniente dos serviços prestados em anúncio em cinco dias, por ocasião das festividades da I Festa da Cultura, através do Convênio com o Ministério do Turismo.
Mesmo que se admitisse que o gasto efetuado não tivesse sido contemplado pelo convênio, não haveria desvio de finalidade, em virtude de que a eventual despesa efetuada com inserção/publicidade em jornal da festa de aniversário da cidade também é compatível com a natureza do convênio, uma vez que se trata de festa tradicional já impregnada na cultura do município e de igual modo fomenta o turismo do município, ou seja, numa pior das hipóteses, os recursos federais teriam sido aplicados na área de turismo, em benefício da comunidade de Sertãozinho/PB, caracterizando tão somente desvio de objeto.
Cumpre esclarecer que a "Festa da Cultura" foi realizada entre os dias 26 a 28/4/2009, seguindo-se da Festa de aniversário/emancipação do município de Sertãozinho, comemorada no dia 29 de abril de 2009. Em face da sequencialidade de datas, os dois eventos foram alvos de inserção no mesmo jornal, sendo que o impresso juntado à prestação de contras que refere a divulgação da festa de aniversário tratou-se de verdadeiro equívoco/erro operacional.
Ocorre que, o ex-gestor, ora defendente, entrou em contato com a administração do Jornal que localizou nos arquivos da empresa o anúncio impresso à época referente exclusivamente a Festa da Cultura (documento anexo) , resolvendo definitivamente a dúvida e comprovando o cumprimento do objeto/nexo de causalidade entre o plano de trabalho e a despesa correspodente.
Sanada a irregularidade apontada, desaparece por completo o motivo pelo qual se pretende imputar débito ao ex-prefeito do valor correspondente à despesa com a divulgação em jornal da festa de emancipação.
b) Com relação à Ocorrência 2: Não apresentação de carta de exclusividade dos artistas contratados e ausência de nexo causai entre recursos repassados e pagamentos realizados.
Inicialmente, vale ressaltar que foram prestadas as devidas contas e enviados todos os documentos que comprovaram a realização do evento, que os preços contratados estavam de acordo com o praticado no mercado à época e que os recursos foram repassados na forma do referido convênio e nos valores contratados à Empresa Geronildo Promoções Artísticas que detinha o direito de empresariar as bandas contratadas, como demonstram os contratos inseridos na prestaçãode contas.
Apesar de entendermos que o ex-gestor, ora defendente, agiu de forma legal e responsável, a Douta Autidotia da SECEX entendeu que permaneceram as irregularidades.
Na verdade, este problema tem acontecido em todos os municípios da região, haja vista que as bancas, cantores e demais atrações artísticas não possuem empresários "exclusivos" e únicos com seria o desejado, até porque um único empresário não consegue atender a demanda de centenas de municípios que desejam contratar atrações para as festas leais, dividindo esta tarefa com diversas empresas que ficam responsáveis pela agenda em determinados municípios nos dias designados. O gestor não deve ser condenado a juntar numa prestação de contas um documento que não existe na prática, em sua região, se é que existe em algum lugar da Federação.
No nosso entender, a inexigibilidade de licitação foi correta, tendo em vista que a empresa contratada era a única que detinha os direitos de representação das bandas que se apresentaram no evento, não havendo violação à Lei de Licitações, já que não havia como contratar as mesmas atrações através de outra empresa nas datas desejadas. O que ocorre, na verdade, data vênia, é um excesso de zelo dos nobres auditores, levando os gestores a ficar temerosos em receber recursos do Ministério do Turismo que trazem algumas horas de lazer para a população, mas, em contrapartida, deixam anos de dor de cabeça como herança para os gestores, que preferem não assinar novos convênios, em virtude do rigor exigido nas prestações de contas dos convênios celebrados.
Mesmo que seja mantido o entendimento de que o convênio feriu a jurisprudência predominante do TCU, o convenente respeitou a Lei 8.666/93, já que havia impossibilidade de competição como demonstramos acima, Se há consenso e estando comprovado na prestação de contas que a festa foi efetivamente realizada; que a prefeitura pagou a empresa contratada os valores acordados; que não houve superfaturamento nem prejuízo ao erário, não há porque se falar em devolução de dinheiro, não houve desvio de finalidade ou de recursos, nem má fé do então gestor. O máximo que se pode acusar o gestor é de ter descumprido alguma jurisprudência que ele nem sabia da existência, mas não pode ser condenado a devolver um dinheiro que não se locupletou, muito pelo contrário, fez bom uso e agiu dentro da honestidade e legalidade que sempre lhe foi peculiar durante seus 02 mandatos e 08 prestações de contas aprovadas pelo Tribunal de Contas do Estado da Paraíba.
O que aconteceu, na realidade, é que o município contratou as bandas através da empresa GERONILDO PROMOÇÕES ARTÍSTICAS e demonstrou prestação de contas que a festa foi realizada e que fez os devidos pagamentos à referida empresa em conformidade com o convênio, juntando a respectiva documentação comprobatória.
Caberia ao MTur cobrar da citada empresa os documentos que certificam o pagamento efetivo aos artistas que se apresentaram no evento, haja vista que o convenente fez a sua parte comprovando o pagamento à empresa que contratou, não tendo acesso ao negócio realizado entre a empresa e as bandas. Porém, para demonstrar a boa fé e o interesse em solucionar esta querela que se alastra por quase 08 (oito) anos, foi solicitado à empresa que nos enviasse cópia dos recibos que comprovam o efetivo recebimento dos recursos pelas atrações contratadas, no que fomos atendidos, na medida do possível, tendo em vista que o evento foi realizado há mais de 07 (sete) anos.
Segue, junto com a defesa cópia dos recibos que comprovam o pagamento da empresa GERONILDO PROMOÇÕES ARTÍSTICAS às atrações que se apresentaram na " Festa da Cultura" do município de Sertãozinho/PB, devendo esse item ser excluído do rol de irregularidades (documentos anexos) .
Mesmo que o relatório tenha considerado como graves as supostas falhas acima, o entendimento no sentido de impugnação total das despesas e condenação em débito dos responsáveis não é pacífico. O Acórdão 1320/2015-TCU-Primeira Câmara (Relator Ministro Bruno Dantas) decidiu que esse egrégio TCU "pode dispensar a imputação de débito do responsável quando restar comprovada a ausência de indícios de danos ao erário e a execução do objeto com os recursos conveniados, ainda que mediante a irregular utilização do instituto da inexigibilidade na ausência da apresentação do contrato de exclusividade do artista com o empresário contratado pela administração".
Por isso, entendemos que também deve ser levado em consideração o fato de que as decisões do TCU, em sua maioria, foram proferidas em momento posterior a data de celebração do Convênio com o Ministério do Turismo.
O Ministério Público de Contas, em parecer da lavra do Excelentíssimo Procurador-Geral, PAULO SOARES BUGARIN, nos autos do processo TC n. Processo 002.784/2015-7, resolvendo idêntica questão, inclusive que envolve o mesmo ex-gestor do município de Sertãozinho/PB, Antônio Ribeiro Filho, opinou no sentido de haver nexo de causalidade entre os recursos repassados e os pagamentos à empresa contratada, e de haver razões suficientes para que os responsáveis não sejam condenados em débito, mas apenas na multa prevista no art. 58, inciso I, da Lei n. 8.443/92 (cópia anexa) .
Ainda em seu socorro, o defendente invoca o exposto no voto do Acórdão 5543/2016-TCU-Primeira Câmara, proc. Processo 016.901/2015-0, da relatoria do Ministro BRUNO DANTAS, que, ao apreciar caso similar, entendeu que a ausência de contrato de exclusividade de artistas, apesar de não autorizar a contratação por inexigibilidade, não é suficiente para a configuração de débito:
GRUPO I - CLASSE II - Primeira Câmara
TC Processo 016.901/2015-0
Natureza: Tomada de Contas Especial
Entidade: Prefeitura Municipal de Nova Aliança - SP
Responsável: Augusto Donizetti Fajan (XXX.897.568-XX) 
Representação legal: Franklin Prado Socorro Fernandes (OAB/SP 234.907) ,
representando Augusto Donizetti Fajan (peça 6) 
SUMÁRIO: TOMADA DE CONTAS ESPECIAL. MINISTÉRIO DO TURISMO. REALIZAÇÃO DE EVENTO. CONTRATAÇÃO INDEVIDA DE ARTISTAS POR INEXIGIBILIDADE DE LICITAÇÃO. CITAÇÃO. ALEGAÇÕES DE DEFESA PARCIALMENTE ACOLHIDAS. CONTAS IRREGULARES AFASTAMENTO DO DÉBITO. MULTA.
Veja-se, por exemplo, as decisões abaixo reproduzidas, uma do eg. STJ e outra do Colendo TJ/PE, que, embora proferidas no âmbito de aplicação da lei de improbidade administrativa, seguem a mesma linha de raciocínio dos julgamentos proferidos pelo eg. TCU:
TJ-PE - Avravo AGV186785 PE 01867858 (TJ-PE) 
Data de publicação: 29/10/2009
Ementa: ADMINISTRATIVO E PROCESSUAL CIVIL. AÇÃO CIVIL PÚBLICA POR ATO DE IMPROBIDADE ADMINISTRATIVA. CONTRATAÇÃO DE ARTISTAS PARA EVENTO JUNINO POR MEIO DE EMPRESÁRIO EXCLUSIVO. INEXIGIBILIDADE DE LICITAÇÃO. INTELIGÊNCIA DO ART. 25, III, DA LEI N° 8.666 /93. ATO DE IMPROBIDADE NÃO CONFIGURADO. RECURSO IMPROVIDO. DECISÃO UNÂNIME. 1. A impossibilidade de competição, em sede de contratação de artistas por intermédio de produtora, não depende necessariamente, em qualquer hipótese, da pré-existência de contrato de exclusividade entre a produtora e os artistas. 2. Bem o demonstra o caso vertente, em que a produtora foi contratada para a promover a apresentação de uma série
Análise:
57.	No que diz respeito à ocorrência n. 1, a qual trata de "Realização de Festa de Emancipação com os recursos repassados" (vide itens 24/26 desta instrução) , o responsável atribui a um engano a juntada aos autos de cópia do exemplar "O Farol" (peça 9, p. 190) , no qual consta como manchete: "Cidade de Sertãozinho realiza sua festa de emancipação com sucesso". Contrapõe esse fato com referências à nota fiscal emitida pelo jornal O Farol (peça 9, p. 120) , bem assim ao empenho da despesa (peça 9, p. 119) e, indiretamente, à ordem de pagamento (peça 9, p. 121) . Em anexo à sua defesa, o responsável realiza a juntada de outra página do mesmo jornal, "O Farol" (peça 30, p. 17) , no qual consta a notícia com o seguinte título, "Cidade de Sertãozinho realiza a Festa da Cultura com sucesso". Adiante, advoga que não se poderia enquadrar tal evento de comemoração da emancipação como um desvio de finalidade, pois também é uma comemoração que gera fluxo turístico.
58.	A informação sobre a data de emancipação dos municípios é pública, constante do site de órgão do governo federal (vide item 3) , então não há como deixar de se presumir que passou desapercebida pelo órgão concedente a proximidade dos eventos (emancipação do município e Festa da Cultura no Município de Sertãozinho/PB) , tanto que não há qualquer menção à emancipação no Parecer Técnico n. 60/2009 (peça 2, p. 23-26) , emitido pela Coordenação-Geral de Análise de Projetos do Ministério do Turismo. 
59.	Considerando a prova superveniente trazida aos autos (peça 30, p. 17) , entendemos que se possa considerar que resta caracterizado o evento "Festa da Cultura no Município de Sertãozinho/PB", como evento distinto do da emancipação, ainda que próximos. 
60.	Todavia, anotamos que em pesquisa no site da Transparência/PB identificamos que no ano anterior ao do firmamento do convênio em exame, exercício de 2008, houve a emissão de empenho para pagamento de shows artísticos na mesma época que trata esta tomada de contas, porém constando a justificativa de serem shows para comemoração da emancipação (Disponível em: https://dados.tce.pb.gov.br/html/esfera_municipal/2008/empenhos/TCE-PB-SAGRES-201206-EMP-MUN-2008-PREFEITURA_MUNICIPAL_DE_SERTAOZINHO.html. Acesso em: 15 mar. 2017) .
61.	Espera-se que as regras sejam estabelecidas antes que o jogo seja jogado, paralelismo esse que fazemos à situação em exame. Se houvesse óbice em contrário quanto à realização do evento patrocinado pelo Ministério do Turismo em relação à data da emancipação, deveria ter havido manifestação quando da realização da aprovação do evento que se deu pelo Parecer Técnico n. 60/2009, emitido pelo Ministério do Turismo (peça 2, p. 23-26) .   
62.	Neste contexto importa resgatar a lição de Humberto Teodoro Junior que distingue o princípio da segurança jurídica em dois sentidos: "a) a segurança que deriva da previsibilidade das decisões que serão adotadas pelos órgãos que terão de aplicar as disposições normativas; e b) a segurança que se traduz na estabilidade das relações jurídicas definitivas." (THEODORO JÚNIOR, Humberto. Onda Reformista do Direito Positivo e suas Implicações com o Princípio da Segurança Jurídica. In.: Revista da Escola Nacional de Magistratura, n. 1, p. 92-118, abr. 2006, p. 103) . Transportando o primeiro sentido do princípio da segurança jurídica para o caso em análise, somente restaria como conclusão que deve haver previsibilidade entre o que foi acordado e o que foi exigido a posteriori ao se apreciar a prestação de contas do convênio. 
63.	Isso posto, entendemos ser possível acatar as alegações de defesa oferecidas, afastando, assim,  a ocorrência que apontou desatenção ao disposto na Portaria MTur n. 171, de 19/9/2008 na execução do objeto do convênio em exame.
64.	No que diz respeito à ocorrência n. 2, o responsável realizou a juntada de recibos (peça 30, p. 10-15) emitidos pelos representantes legais das bandas (peça 9, p. 57-62) , situação que permitiria estabelecer o nexo de causalidade entre recursos repassados à Prefeitura e, posteriormente, aos pagamentos que a Prefeitura realizou à empresa Geronildo Promoções Artísticas (CNPJ 01.904.400/0001-94) , a qual foi contratada, mediante inexigibilidade, com fundamento no art. 25, inciso III, da Lei 8.666/1993. 
65.	Os referidos recibos (peça 30, p. 10-15) foram autenticados, porém não contam com reconhecimento de firma. O valor total desses recibos perfazem a quantia de R$ 108.300,00, sendo que o responsável empreendeu contratação direta das apresentações musicais para as festividades no valor de R$ 121.400,00, junto à empresa Geronildo Promoções Artísticas (CNPJ 01.904.400/0001-94) , conforme documentação encaminhada à entidade convenente (peça 9, p. 44-79) .
66.	Entendemos serem frágeis os recibos para comprovar regularidade de pagamento, sendo mais adequados que fossem notas fiscais de serviço, inclusive pelo fato de ter se firmado a transação entre a empresa contratada pela Prefeitura, a empresa Geronildo Promoções Artísticas (CNPJ 01.904.400/0001-94) e terceiros que, inclusive, também emitem notas fiscais, tais como a empresa Marca Produções Ltda. (02.736.876/0001-26) , representada pelo Sr. Eliezer Taveira da Silva (CPF 01.904.400/0001-94) , da Banda Ferro na Boneca (peça 9, p. 62; peça 30, p. 13) .
67.	A fragilidade dos recibos para comprovar pagamentos fica mais patente no presente caso pelas costumeiras relações comerciais mantidas entre a Prefeitura de Sertãozinho/PB e a empresa Geronildo Promoções Artísticas (CNPJ 01.904.400/0001-94) . Uma breve pesquisa na internet já demonstra que houvera contratação da empresa em, pelo menos, outra oportunidade, também sob o manto da inexigibilidade de licitação:
- Extrato de Inexigibilidade de Licitação n. 003/2006 (Prefeitura de Sertãozinho/PB) , referente à contratação da empresa Geronildo Promoções Artísticas, no valor de R$ 12.000,00, tendo por objeto "Contratação das Bandas Milionários do Forró e Queijo Ralado, para abrilhantar os Festejos de Sábado de Santana, incluindo Palco, Som e Luz" (Disponível em: http://www.pb.portaldatransparencia.com.br/prefeitura/sertaozinho/iframe.cfm?pagina=abreDocumento&arquivo=33E206598B4B. Acesso em 15 mar. 2017) ;
68.	Tão somente com o fim de checar as informações contidas na competente peça de defesa do responsável quanto aos atores participantes dos processos de inexigibilidade de licitação que compõem essa TCE, fomos obrigados a realizar novas pesquisas, oportunidade em que acabamos por localizar informação na prestação de contas do então candidato a prefeito nas eleições 2004, Sr. Antônio Ribeiro Filho, que a empresa Geronildo Promoções Artísticas foi prestadora de serviços do seu comitê político.
69.	O conjunto de indícios pretéritos ao repasse federal à entidade convenente que foram colhidos até o momento apontam para a existência de um tripé consolidado quando do repasse financeiro em 2009, composto de três elementos na realização de shows artísticos no espaço geográfico de Sertãozinho/PB: Sr. Antônio Ribeiro Filho (agente político) , Prefeitura Municipal de Sertãozinho/PB (contratante) e Geronildo Promoções Artísticas (contratada) . A partir dos repasses financeiros do governo federal, o Ministério do Turismo surge nesse cenário como uma outra fonte de recursos. 
70.	 Dessa feita, concordamos com a sugestão contida na peça de defesa do responsável, Sr. Antônio Ribeiro Filho, no sentido de solicitar à empresa Geronildo Promoções Artísticas (CNPJ 01.904.400/0001-94) cópias das notas fiscais e/ou comprovantes de recolhimento de Imposto Sobre Serviços de Qualquer Natureza (ISSQN) , relativos aos shows artísticos realizados na Festa da Cultura no Município de Sertãozinho/PB (peça 2, p. 38) , no período de 26 a 28 de abril de 2009, a qual foi financiada com recursos oriundos do Convênio n. 0159/2009 (Siconv 703234/2009) , celebrado entre a Prefeitura de Sertãozinho/PB e o Ministério do Turismo.
CONCLUSÃO
71.	Na presente instrução foi realizada análise das alegações de defesa do Sr. Antonio Ribeiro Filho, resultando na necessidade de se realizar diligência, com o intuito de corroborar as informações contidas em recibos de pagamento apresentados, razão pela qual se propõe a realização de diligência junto ao fornecedor contratado pela entidade convenente. 
INFORMAÇÕES ADICIONAIS 
72.	Em consulta ao sistema Processus deste Tribunal, localizou-se que o responsável nesta TCE, Sr. Antônio Ribeiro Filho (CPF XXX.229.154-XX) , encontra-se no polo passivo do TC Processo 002.784/2015-7 (aberto) .
73.	Em consulta ao sistema Processus, porém tomando como indexador a Prefeitura Municipal de Sertãozinho/PB (CNPJ 01.612.771/0001-00) , não localizamos qualquer processo no âmbito deste Tribunal em que esteja relacionada.
74.	Por fim, cabe consignar que no Estado da Paraíba foi deflagrada em junho de 2012 a operação "Pão e Circo", ação conjunta da Polícia Federal, Ministério Público do Estado da Paraíba e Controladoria-Geral da União, que desarticulou esquema de desvio de recursos públicos destinados à realização de eventos festivos em várias localidades daquele Estado.  Informação disponível no site da CGU informa que a ação focou contratações realizadas nas seguintes cidades: Cabedelo, Sapé, Solania, Jacarau, Itapororoca, Boa Ventura, Alagoa Nova, Mamanguape, Mulungu, Santa Rita, Conde, Cuité de Mamanguape e Capim. (Disponível em: https://cgu.jusbrasil.com.br/noticias/3165503/operacao-pao-e-circo-na-paraiba-desarticula-esquema-de-fraudes-com-recursos-do-turismo. Acesso em: 14 mar. 2017) .
75.	Conforme assentado em voto do Exmo. Min. Bruno Dantas, no Acórdão 133/2015-TCU-Primeira Câmara, no trabalho conjunto daquelas instituições públicas, um dos pontos destacados foi a contratação, por meio de inexigibilidade de licitação, de músicos e bandas, por meio de empresários que supostamente deteriam a exclusividade de sua representação, o que só poderia ser regularmente demonstrado por meio de contrato celebrado entre as bandas e o empresário, além de constar do próprio processo de inexigibilidade. 
PROPOSTA DE ENCAMINHAMENTO
76.	Diante do exposto, submetem-se os autos à consideração superior, propondo:
a) realizar diligência junto à empresa Geronildo Promoções Artísticas (CNPJ 01.904.400/0001-94) solicitando o envio de cópias das notas fiscais e/ou comprovantes de recolhimento de Imposto Sobre Serviços de Qualquer Natureza (ISSQN) , relativos aos shows artísticos realizados na Festa da Cultura no Município de Sertãozinho/PB (peça 2, p. 38) , no período de 26 a 28 de abril de 2009, a qual foi financiada com recursos oriundos do Convênio n. 0159/2009 (Siconv 703234/2009) , celebrado entre a Prefeitura de Sertãozinho/PB e o Ministério do Turismo (item 70) ."
3.	Dissentindo, parcialmente, do exame e da proposta de encaminhamento precedente, o Diretor da SEC-SP/D3 lançou nos autos o pronunciamento de peça 33, a seguir transcrita, que contou com a anuência do Secretário da Unidade Técnica (peça 34) , bem como do Ministério Público junto ao Tribunal (peça 35) : 
"Pronunciamento da SEC-SP/D3
1.	Cuidam os autos de tomada de contas especial instaurada pelo Ministério do Turismo, em desfavor do Sr. Antônio Ribeiro Filho (CPF XXX.229.154-XX) , na condição de prefeito municipal (gestão 2009-2012) , em razão de irregularidade na execução física e financeira quanto aos recursos repassados ao município de Sertãozinho/PB por força do Convênio n. 0159/2009 (Siconv 703234/2009) , celebrado com o Ministério do Turismo, que teve por objeto a realização da Festa da Cultura no Município de Sertãozinho/PB, no período de 26 a 28 de abril de 2009.
2.	A instrução técnica constante da peça 32 propõe a realização de diligência junto ao fornecedor contratado pela entidade convenente para a execução das ações do convênio, a empresa Geronildo Promoções Artísticas (CNPJ 01.904.400/0001-94) .
3.	Considero, entretanto, que os elementos constantes dos autos permitem, desde já, a apreciação do mérito do processo, o que torna desnecessária a realização da diligência proposta na peça anterior, pelas razões abaixo aduzidas.
4.	Conforme consignado na instrução da peça 16, foram verificadas as seguintes irregularidades no curso da instrução processual, que resultaram na não comprovação da regular aplicação dos recursos repassados mediante o Convênio 703234/2009:
 utilização dos recursos federais para empregá-los em festividades de aniversário do município de Sertãozinho/PB, o que não permitiu o estabelecimento de nexo de causalidade entre o termo de convênio e o respectivo plano de trabalho aprovado com as despesas realizadas, conduta atribuída ao Sr. Antônio Ribeiro Filho e ao Município de Sertãozinho/PB;
 ausência de apresentação de contratos de exclusividade da empresa Geronildo Promoções Artísticas para a representação das bandas contratadas para apresentação no evento patrocinado com os recursos federais repassados, conduta atribuída ao Sr. Antônio Ribeiro Filho;
 ausência do nexo causal entre os recursos repassados e as despesas realizadas, em face da não comprovação do efetivo recebimento do pagamento pelas atrações musicais contratadas, posto que apresentada tão somente comprovação de pagamento à empresa Geronildo Promoções Artísticas, a qual não é representante exclusiva das bandas musicais contratadas, conduta atribuída ao Sr. Antônio Ribeiro Filho.
5.	Quanto à ocorrência descrita na alínea a acima (utilização dos recursos nas festividades de aniversário do município de Sertãozinho) , concordo com a análise constante da instrução da peça anterior, visto que a documentação anexada à peça de defesa do Sr. Antônio Ribeiro Filho (peça 30, p. 8-9, 16-17) , foi hábil a demonstrar a utilização dos recursos federais no evento "Festa da Cultura no Município de Sertãozinho/PB", ainda que realizado em data próxima ao evento da emancipação do município. Portanto, fica afastada a glosa integral dos recursos, como constou dos ofícios de citação enviados aos responsáveis (peças 20-21) .
6.	Quanto à ocorrência descrita na alínea b do item 4 deste despacho (ausência de apresentação de contratos de exclusividade para a representação das bandas contratadas) , permanece a irregularidade. 
6.1	A argumentação apresentada nas alegações de defesa vai no sentido de que as bandas, cantores e demais atrações artísticas não possuiriam empresários "exclusivos", pois um único empresário não conseguiria atender a demanda de centenas de municípios que desejam contratar atrações para as festas locais, dividindo esta tarefa com diversas empresas que ficariam responsáveis pela agenda em determinados municípios nos dias designados. Assim, a inexigibilidade de licitação teria sido correta, tendo em vista que a empresa contratada era a única que detinha os direitos de representação das bandas que se apresentaram no evento, não havendo violação à Lei de Licitações, já que não havia como contratar as mesmas atrações através de outra empresa nas datas desejadas. Mesmo que tivesse havido algum desrespeito à jurisprudência do TCU, o convenente teria respeitado a Lei 8.666/93, já que havia impossibilidade de competição. Ademais, estando comprovado na prestação de contas que a festa teria sido efetivamente realizada; que a prefeitura pagou à empresa contratada os valores acordados; e que não houve superfaturamento nem prejuízo ao erário, não haveria porque se falar em devolução de dinheiro, visto que não caracterizado desvio de finalidade ou de recursos, nem má fé do então gestor. Haveria, na pior hipótese, o descumprimento de alguma jurisprudência que o gestor sequer sabia da existência, o que não seria suficiente para fundamentar eventual condenação de valores pelos quais não se locupletou.
6.2	A respeito da matéria, encontra-se consolidado na jurisprudência deste Tribunal o entendimento de que a apresentação do contrato de exclusividade entre artistas e o empresário contratado é indispensável para caracterizar a hipótese de inexigibilidade de licitação prevista no art. 25, inciso III, da Lei de Licitações, de modo que simples autorizações ou cartas de exclusividade não se prestam a comprovar a inviabilidade da competição, pois não retratam uma representação privativa para qualquer evento em que o profissional for convocado. Deve ser ressaltado que o contrato de exclusividade difere da autorização que confere exclusividade apenas para os dias correspondentes à apresentação dos artistas e que é restrita à localidade do evento, pois, se a exclusividade é condicionada e temporária, em regra não haverá impossibilidade de competição (Acórdão 96/2008-TCU-Plenário, Acórdão 351/2015-TCU-Segunda Câmara, Acórdão 8244/2013-TCU-Primeira Câmara, Acórdão 3826/2013-TCU-Primeira Câmara, Acórdão 1390/2015-TCU-Primeira Câmara, dentre outros) .
6.3	Conforme documentação constante da prestação de contas encaminhada ao Mtur (peça 9, p. 44-79) , o responsável empreendeu contratação direta das apresentações musicais junto à empresa Geronildo Promoções Artísticas, com fundamento no inciso III do art. 25 da Lei 8.666/1993, para a realização dos shows artísticos no período de 26 a 28/4/2009, no âmbito do processo de inexigibilidade de licitação n. 3/2009. Constaram do referido processo de inexigibilidade, cartas de exclusividade da empresa contratada para representar os artistas que realizaram as apresentações musicais, porém tão somente para apresentações no período compreendido de 26 a 28/4/2009, no município de Sertãozinho/PB (peça 9, p. 57-62) .
6.4	Assim, sem a apresentação dos contratos de exclusividade devidamente registrados e publicados conforme os ditames legais, não resta comprovada a inviabilidade de competição, evidenciando a dispensa irregular do procedimento licitatório. A apresentação dos contratos firmados entre a empresa Geronildo Promoções Artísticas e os representantes dos artistas demonstra que tão somente houve intermediação na contratação das atrações musicais para o evento patrocinado com recursos federais, uma vez que qualquer empresa organizadora de eventos poderia ter pactuado o contrato de cessão temporária de direitos com os representantes legais dos artistas contratados.	
6.5	Por fim, cabe ressaltar que independentemente da verificação ou não de dano ao erário, a Lei 8.443/92 atribui ao TCU competência para a aplicação de sanção aos responsáveis por ato praticado com grave infração à norma legal ou regulamentar de natureza contábil, financeira, orçamentária, operacional e patrimonial.
6.6	Cabível, portanto, a rejeição das alegações de defesa apresentadas.
7.	Quanto à ocorrência descrita na alínea c do item 4 deste despacho (ausência do nexo causal entre os recursos repassados e as despesas realizadas, em face da não comprovação do efetivo recebimento do pagamento pelas atrações musicais contratadas) , as alegações de defesa apresentadas descaracterizaram parcialmente a irregularidade.
7.1	O responsável realizou a juntada de recibos (peça 30, p. 10-15) emitidos pelos representantes legais das bandas (peça 9, p. 57-62) , situação que permitiria estabelecer o nexo de causalidade entre recursos repassados à Prefeitura e, posteriormente, aos pagamentos que a Prefeitura realizou à empresa Geronildo Promoções Artísticas, bem como entre a referida empresa e os artistas contratados. 
7.2	Entretanto, o entendimento defendido na instrução da peça anterior considera que tais recibos seriam frágeis para comprovar regularidade de pagamento, sendo mais adequados que fossem notas fiscais de serviço. Ademais, apesar dos documentos terem sido autenticados, não contariam com reconhecimento de firma. Assim, foi proposta a realização de nova diligência, desta vez direcionada à empresa Geronildo Promoções Artísticas, a fim de solicitar o envio de cópias das notas fiscais e/ou comprovantes de recolhimento de Imposto Sobre Serviços de Qualquer Natureza, relativos aos shows artísticos realizados na Festa da Cultura no Município de Sertãozinho/PB.
7.3	Por pertinente, reproduz-se o Voto do Exmo. Ministro Marcos Bemquerer, que fundamentou o Acórdão 4299/2014-TCU-Segunda Câmara:
9. Ademais, como destacado nas análises efetuadas pela Unidade Técnica e pelo MP/TCU, agrava a situação apresentada no Relatório do Tomador de Contas, de incerteza sobre o destino dado aos recursos federais, a ausência, nos autos, de recibos dos cachês supostamente pagos, o desconhecimento dos reais valores de mercado pagos às empresas indicadas para participarem do evento e a contratação por inexigibilidade de licitação em desacordo com o art. 25, inciso III, da Lei 8.666/1993, tendo em vista que as informações constantes do processo indicam que a empresa contratada não era representante exclusiva das bandas ou artistas indicados. (g.n.) 
7.4	No mesmo sentido, cita-se ainda o Acórdão 5209/2015-TCU-Segunda Câmara	:
28. 	Primeiramente, cumpre destacar que esses documentos (contratos, notas fiscais e documentação bancária) comprovam apenas o repasse dos recursos federais em tela a empresas que, supostamente, atuariam como intermediadoras da contratação desses artistas, mas que não sendo detentoras de quaisquer contratos de exclusividade teriam que apresentar comprovantes da realização dos shows consoante especificado nas notas fiscais e, principalmente, recibos que demonstrem que os cachês foram pagos nos exatos montantes alí discriminados.
29.	 Tem-se, portanto, que, ainda que os eventos tenham ocorrido nas datas previstas, sem a documentação supra mencionada, não há como atestar que não tenham sido realizados por outros artistas ou que não tenham ocorrido apenas com a participação de alguns dos artistas declarados. (g.n.) 
7.5	Por fim, excerto do voto condutor do recente Acórdão 13579/2016-TCU-Segunda Câmara:
24. Vale dizer que o nexo de causalidade poderia ser demonstrado por qualquer documento hábil que comprovasse a conexão entre os recursos recebidos e as despesas efetuadas com a execução do objeto do Convênio 913/2008, a exemplo da conciliação bancária, do contrato firmado com a empresa OM Eventos, especificando os artistas a serem contratados e respectivos valores, ou dos recibos emitidos pelas bandas contratadas. (g.n.) 
7.6	Como visto, para o estabelecimento do nexo de causalidade entre a despesa havida e os recursos recebidos, deve ser carreada ao processo documentação probante de que as bandas que teriam sido contratadas efetivamente receberam os supostos cachês, nos exatos montantes indicados na prestação de contas. A jurisprudência do TCU, nesse particular, consigna que a existência, nos autos, de nota fiscal emitida por empresa intermediária não atesta a regular utilização dos recursos, cujo destino final era o pagamento dos cachês às bandas. Os acórdãos acima citados apresentam entendimento no sentido de que a apresentação de recibos dos cachês pagos aos artistas contratados seriam documentos hábeis a demonstrar a destinação dos recursos federais repassados. Nenhum dos precedentes mencionados exige, para essa comprovação, a apresentação obrigatória de notas fiscais de prestação de serviço emitidas pelos artistas/bandas.
7.7	Assim, com base na jurisprudência deste Tribunal, entendo que os recibos apresentados pelo Sr. Antônio Ribeiro Filho em suas alegações de defesa possam ser aceitos para comprovar a destinação dada aos recursos destinados às apresentações musicais do evento objeto do convênio. Não vejo razão para, no presente caso concreto, ir além do que a jurisprudência do próprio TCU exige para a comprovação dos pagamentos aos artistas. 
7.8	A fim de minimizar eventual fragilidade dos documentos apresentados em face de não contarem com reconhecimento de firma, foi efetuada consulta junto ao Sistema Infoseg, visando verificar (ainda que superficialmente) as assinaturas apostas nos mencionados recibos pelos representantes das bandas, em confronto com as constantes da Carteira Nacional de Habilitação de cada um (peça 31) , bem como com as firmas que constam das cartas de exclusividade firmadas pelos mesmos representantes. Não foram verificadas discrepâncias que indiquem eventual inidoneidade das firmas constantes dos recibos constantes da peça 30, p. 10-15, ou ainda das cartas de exclusividade presentes na peça 9, p. 57-62.
7.9	Entretanto, apesar de serem apresentados recibos comprovando a destinação dos recursos federais para o pagamento das atrações musicais, verifica-se que não há correspondência exata entre os valores pagos pela Prefeitura à empresa Geronildo Promoções Artísticas e os valores repassados aos artistas contratados, conforme explicitado no quadro a seguir.
	Item 
	Valor plano de trabalho
	Valor pago à empresa Geronildo Promoções Artísticas
	Valor repassado aos artistas

	Contratação de banda Cascavel
	25.000,00   (peça 2, p. 11) 
	25.000,00 (peça 9, p. 89) 
	23.000,00 (peça 30, p. 12) 

	Contratação de Banda Feras de Parelhas
	17.000,00   (peça 2, p. 11) 
	17.000,00 (peça 9, p. 89) 
	14.500,00 (peça 30, p. 14) 

	Contratação da Banda Mauricinhos do Forró
	23.300,00   (peça 2, p. 12) 
	23.300,00 (peça 9, p. 83) 
	21.300,00 (peça 30, p. 15) 

	Contratação de Banda Raio de Sol
	17.000,00   (peça 2, p. 12) 
	17.000,00 (peça 9, p. 83) 
	14.000,00 (peça 30, p. 10) 

	Contratação da Banda Ferro na Boneca
	26.000,00   (peça 2, p. 12) 
	26.000,00 (peça 9, p. 94) 
	24.000,00 (peça 30, p. 13) 

	Contratação de Banda Forrozão VIP
	13.100,00   (peça 2, p. 13) 
	13.100,00 (peça 9, p. 94) 
	11.500,00 (peça 30, p. 11) 

	Total
	121.400,00
	121.400,00
	108.300,00

	Diferença
	13.100,00

7.10	Verifica-se que, da verba de R$ 121.400,00 prevista no plano de trabalho destinada ao pagamento das atrações musicais, houve a retenção de R$ 13.100,00 para remuneração dos serviços prestados pela empresa Geronildo Promoções Artísticas, caracterizando, assim, a realização de despesa a título de intermediação, não prevista no termo de convênio.
7.11	Portanto, no que tange ao pagamento das atrações musicais contratadas, restou parcialmente caracterizada a existência de nexo causal entre os recursos repassados e as despesas realizadas, no montante de R$ 108.300,00. Em face do entendimento deste Tribunal, que aponta a obrigatoriedade do recebimento integral dos cachês pelas bandas, nos exatos montantes indicados na prestação de contas, cabível a glosa de R$ 13.100,00 pagos com recursos do convênio à empresa meramente intermediária, os quais constituem débito a ser ressarcido pelo Sr. Antônio Ribeiro Filho, ex-Prefeito Municipal de Sertãozinho/PB, que responde também pela multa prevista no art. 57 da Lei 8.443/92.
Conclusão
8.	No que tange à suposta utilização dos recursos nas festividades de aniversário do município de Sertãozinho, cabe o acolhimento das alegações de defesa, considerando-se saneada a irregularidade. Aproveitam-se as alegações de defesa apresentadas pelo Sr. Antônio Ribeiro Filho em favor do Município de Sertãozinho/PB, diante da revelia constatada nestes autos, em simetria ao previsto no art. 281 do Regimento Interno do TCU.
8.1	As alegações de defesa apresentadas descaracterizaram parcialmente a irregularidade atinente à ausência do nexo causal entre os recursos repassados e as despesas realizadas, em face da não comprovação do efetivo recebimento do pagamento pelas atrações musicais contratadas. Restou configurada, entretanto, a ausência de nexo causal no valor original de R$ 13.100,00, que constitui débito a ser imputado ao ex-gestor municipal. Cabível também a aplicação da multa prevista no art. 57 da Lei 8.443/92.
8.2	Permanece também a irregularidade referente à ausência de apresentação de contratos de exclusividade para a representação das bandas contratadas, em face do não acolhimento das alegações de defesa apresentadas, conduta passível também de apenação por multa. 
8.3	Assim, apresenta-se proposta de julgamento pela irregularidade das contas do Sr. Antônio Ribeiro Filho, com condenação em débito no valor original de R$ 13.100,00 e aplicação da multa prevista no art. 57 da Lei 8.443/92, bem como pelo afastamento da responsabilidade do Município de Sertãozinho/PB.
Proposta de Encaminhamento
9.	Diante do exposto, submetem-se os autos às considerações superiores, propondo ao Tribunal:
9.1 	excluir o Município de Sertãozinho/PB (CNPJ 01.612.771/0001-00) da relação processual;
9.2 	com fundamento nos arts. 1º, inciso I, 16, inciso III, alínea "b", e § 2º da Lei 8.443/1992 c/c os arts. 19 e 23, inciso III, da mesma Lei, e com arts. 1º, inciso I, 209, inciso II, e § 5º, e 214, inciso III, do Regimento Interno, que sejam julgadas irregulares as contas de Antônio Ribeiro Filho (CPF XXX.229.154-XX) , na condição de Prefeito Municipal de Sertãozinho/PB (gestão 2009-2012) , condenando-o ao pagamento da quantia a seguir especificada, com a fixação do prazo de quinze dias, a contar da notificação, para comprovar, perante o Tribunal (art. 214, inciso III, alínea "a", do Regimento Interno) , o recolhimento da dívida aos cofres do Tesouro Nacional, atualizada monetariamente e acrescida de juros de mora, calculados a partir da data discriminada, até a data do recolhimento, na forma prevista na legislação em vigor, abatendo-se os valores eventualmente já ressarcidos:
	VALOR ORIGINAL (R$) 
	DATA DA OCORRÊNCIA

	13.100,00
	10/7/2009

9.3 	aplicar ao Sr. Antônio Ribeiro Filho (CPF XXX.229.154-XX) , a multa prevista no art. 57 da Lei 8.443/1992 c/c o art. 267 do Regimento Interno, fixando-lhe o prazo de 15 (quinze) dias, a contar da notificação, para comprovar, perante o Tribunal (art. 214, inciso III, alínea "a", do Regimento Interno) , o recolhimento da dívida aos cofres do Tesouro Nacional, atualizada monetariamente desde a data do acórdão que vier a ser proferido até a do efetivo recolhimento, se for paga após o vencimento, na forma da legislação em vigor;
9.4	 autorizar, caso requerido, nos termos do art. 26 da Lei n. 8.443/1992, c/c o art. 217 do Regimento Interno do Tribunal, o parcelamento das dívidas em até 36 (trinta e seis) parcelas, corrigidas monetariamente e acrescidas dos devidos encargos legais até a data do pagamento, fixando ao responsável o prazo de quinze dias, a contar do recebimento da notificação, para comprovar, perante o Tribunal, o recolhimento da primeira parcela, e de trinta dias, a contar da parcela anterior, para comprovar o recolhimento das demais parcelas, esclarecendo que a falta de pagamento de qualquer parcela importará no vencimento antecipado do saldo devedor (§ 2º do art. 217 do Regimento Interno do Tribunal) , sem prejuízo das demais medidas legais;
9.5 	autorizar, desde logo, nos termos do art. 28, inciso II, da Lei n. 8.443/1992, a cobrança judicial das dívidas, caso não atendidas as notificações;
9.6	 encaminhar cópia da deliberação que vier a ser proferida, bem como do relatório e do voto que a fundamentarem, ao Procurador-Chefe da Procuradoria da República na Paraíba, nos termos do § 3º do art. 16 da Lei 8.443/1992 c/c o § 7º do art. 209 do Regimento Interno do TCU, para adoção das medidas que entender cabíveis;
9.7	 dar ciência da deliberação que vier a ser adotada ao Ministério do Turismo."
É o Relatório.

David Ribeiro do Amaral (CPF 215.688.044-15).

Subprocurador-Geral Lucas Rocha Furtado.

TOMADA DE CONTAS ESPECIAL. AUSÊNCIA PARCIAL DE NEXO DE CAUSALIDADE ENTRE OS RECURSOS REPASSADOS E A EXECUÇÃO DO OBJETO DO CONVÊNIO FIRMADO COM O MINISTÉRIO DO TURISMO PARA A REALIZAÇÃO DA FESTA DA CULTURA NO MUNICÍPIO. NÃO COMPROVAÇÃO DA BOA E REGULAR APLICAÇÃO DOS RECURSOS PÚBLICOS. CITAÇÃO. REJEIÇÃO PARCIAL DAS ALEGAÇÕES DE DEFESA DO RESPONSÁVEL. CONTAS IRREGULARES. DÉBITO. MULTA. CIÊNCIA.

TOMADA DE CONTAS ESPECIAL (TCE)

Secretaria do TCU no Estado de São Paulo (SEC-SP).

Conforme consignado no Relatório precedente, esta Tomada de Contas Especial foi instaurada pelo Ministério do Turismo (MTur) , em desfavor do Sr. Antônio Ribeiro Filho, ex-prefeito municipal (gestão 2009-2012) , em razão de irregularidade na execução física e financeira dos recursos repassados ao município de Sertãozinho-PB por força do Convênio 0159/2009, que teve por objeto a realização da "Festa da Cultura no Município de Sertãozinho-PB", no período de 26 a 28 de abril de 2009, e para o qual foram previstos R$ 157.500,00, dos quais R$ 150.000,00 à conta do concedente e R$ 7.500,00 a título de contrapartida.
2.	A fase interna desta TCE obedeceu à regência normativa para a espécie e resultou na constatação de prejuízo ao Erário e identificação dos responsáveis, conforme Relatório de Tomada de Contas Especial (peça 2, p. 129-133) , Relatório e Certificado de Auditoria (peça 2, p. 147-150) , e Parecer do Dirigente do Controle Interno (peça 2, p. 151) , em conclusões uniformes por considerar irregulares as contas prestadas. O pronunciamento ministerial respectivo foi lançado à peça 2, p. 159. 
3.	No âmbito do TCU, foi promovida a citação do Sr. Antônio Ribeiro Filho e do Município de Sertãozinho-PB em razão das seguintes irregularidades:
"a) utilização dos recursos federais para empregá-los em festividades de aniversário do município de Sertãozinho/PB, o que não permitiu o estabelecimento de nexo de causalidade entre o termo de convênio e o respectivo plano de trabalho aprovado com as despesas realizadas, conduta atribuída ao Sr. Antônio Ribeiro Filho e ao Município de Sertãozinho/PB;
b) ausência de apresentação de contratos de exclusividade da empresa Geronildo Promoções Artísticas para a representação das bandas contratadas para apresentação no evento patrocinado com os recursos federais repassados, conduta atribuída ao Sr. Antônio Ribeiro Filho;
c) ausência do nexo causal entre os recursos repassados e as despesas realizadas, em face da não comprovação do efetivo recebimento do pagamento pelas atrações musicais contratadas, posto que apresentada tão somente comprovação de pagamento à empresa Geronildo Promoções Artísticas, a qual não é representante exclusiva das bandas musicais contratadas, conduta atribuída ao Sr. Antônio Ribeiro Filho."
4.	O Município de Sertãozinho-PB não atendeu à citação, razão pela qual a instrução processual prosseguiu à sua revelia, nos termos do art. 12, § 3º, da Lei 8.443/1992.
5.	O Sr. Antônio Ribeiro Filho apresentou, em síntese, as seguintes alegações de defesa, em relação às irregularidades supracitadas: 
"a) o equívoco quanto à festividade realizada pode ser desfeito com a publicação jornalística juntada à peça 30, p. 8, que comprova a realização da "Festa da Cultura no Município de Sertãozinho/PB"; 
b) as bandas, cantores e demais atrações artísticas não possuiriam empresários "exclusivos", pois um único empresário não conseguiria atender a demanda de centenas de municípios que desejam contratar atrações para as festas locais, dividindo esta tarefa com diversas empresas que ficariam responsáveis pela agenda em determinados municípios nos dias designados, de modo que a inexigibilidade de licitação teria sido correta, tendo em vista que a empresa contratada era a única que detinha os direitos de representação das bandas que se apresentaram no evento, não havendo violação à Lei de Licitações, já que não havia como contratar as mesmas atrações através de outra empresa nas datas desejadas;
c) quanto à ausência do nexo causal entre os recursos repassados e as despesas realizadas, o responsável juntou aos autos recibos emitidos pelos representantes legais das bandas (peça 30, p. 10-15 e peça 9, p. 57-62) ."
6.	Do exame realizado pela SEC-SP, concluiu-se elidida a dúvida quanto ao evento efetivamente realizado. De fato, nesse ponto, cabe acolher a defesa do responsável, que aproveita ao Município de Sertãozinho-PB, uma vez que, conforme consignado pelo Diretor da SEC-SP/D3, "a documentação anexada à peça de defesa do Sr. Antônio Ribeiro Filho (peça 30, p. 8-9, 16-17) foi hábil a demonstrar a utilização dos recursos federais no evento "Festa da Cultura no Município de Sertãozinho-PB", ainda que realizado em data próxima ao evento da emancipação do município. Portanto, fica afastada a glosa integral dos recursos, como constou dos ofícios de citação enviados aos responsáveis (peças 20-21) ".
7.	No que diz respeito à irregular contratação direta, por inexigibilidade de licitação, sem a apresentação do contrato de exclusividade entre os artistas e o empresário contratado, verifica-se afronta ao disposto sobre hipótese de inexigibilidade de licitação prevista no art. 25, inciso III, da Lei 8.666/93. Vale relembrar que simples autorizações ou cartas de exclusividade não se prestam a comprovar a inviabilidade da competição, pois não retratam uma representação privativa para qualquer evento em que o profissional for convocado, conforme esclarecido pelo Diretor da SEC-SP/D3, que adicionalmente registrou que "o contrato de exclusividade difere da autorização que confere exclusividade apenas para os dias correspondentes à apresentação dos artistas e que é restrita à localidade do evento, pois, se a exclusividade é condicionada e temporária, em regra não haverá impossibilidade de competição (Acórdão 96/2008-TCU-Plenário, Acórdão 351/2015-TCU-Segunda Câmara, Acórdão 8244/2013-TCU-Primeira Câmara, Acórdão 3826/2013-TCU-Primeira Câmara, Acórdão 1390/2015-TCU-Primeira Câmara, dentre outros) ".
8.	Quanto à ausência do nexo causal entre os recursos repassados e as despesas realizadas, há divergência entre o auditor que instruiu inicialmente este processo e o Diretor da SEC-SP/D3. 
9.	Nesse particular, o auditor considerou frágil o elemento de prova apresentado sob a forma de recibos emitidos pelos representantes legais das bandas para comprovar o efetivo recebimento do pagamento pelas atrações musicais contratadas. Por isso, propôs a realização de diligência dirigida à empresa Geronildo Promoções Artísticas, para solicitar as cópias das notas fiscais e/ou comprovantes de recolhimento de Imposto Sobre Serviços de Qualquer Natureza, relativos aos shows artísticos realizados na Festa da Cultura no Município de Sertãozinho-PB.
10.	De modo diverso, o Diretor da SEC-SP/D3 entendeu aceitáveis os recibos apresentados para comprovar a destinação dada aos recursos determinados às apresentações musicais do evento objeto do convênio, especialmente por considerar que faltam precedentes na jurisprudência desta Corte de Contas para fundamentar a exigência de apresentação obrigatória de notas fiscais de prestação de serviço emitidas pelos artistas/bandas. Adicionalmente, esclareceu que "a fim de minimizar eventual fragilidade dos documentos apresentados em face de não contarem com reconhecimento de firma, foi efetuada consulta junto ao Sistema Infoseg, visando verificar (ainda que superficialmente) as assinaturas apostas nos mencionados recibos pelos representantes das bandas, em confronto com as constantes da Carteira Nacional de Habilitação de cada um (peça 31) , bem como com as firmas que constam das cartas de exclusividade firmadas pelos mesmos representantes. Não foram verificadas discrepâncias que indiquem eventual inidoneidade das firmas constantes dos recibos constantes da peça 30, p. 10-15, ou ainda das cartas de exclusividade presentes na peça 9, p. 57-62".
11.	Na sequência, embora considerando aceitáveis os recibos apresentados, o Diretor da SEC-SP/D3 verificou que "não há correspondência exata entre os valores pagos pela Prefeitura à empresa Geronildo Promoções Artísticas e os valores repassados aos artistas contratados", resultando em diferença total de R$ 13.100,00, conforme quadro demonstrativo constante do item 7.9 do pronunciamento de peça 33, p. 4, razão pela qual propôs a glosa desse montante e o "julgamento pela irregularidade das contas do Sr. Antônio Ribeiro Filho, com condenação em débito no valor original de R$ 13.100,00 e aplicação da multa prevista no art. 57 da Lei 8.443/92, bem como pelo afastamento da responsabilidade do Município de Sertãozinho-PB".
12.	Acolho o exame e a proposta de encaminhamento do Diretor da SEC-SP/D3, que contou com a anuência do titular da Unidade Técnica, bem como do Ministério Público junto ao Tribunal. Naquilo em que não há divergência, incorporo às minhas razões de decidir inclusive os fundamentos lançados na instrução de peça 32, sem prejuízo do ajuste e destaques que farei adiante.
13.	Sobre os recibos apresentados, diante do contexto específico destes autos, acolho os argumentos do Diretor da SEC-SP/D3, considerando, também, que o valor total das despesas comprovadas mediante recibo (R$ 108.300,00) e o atual estágio deste processo, que trata de convênio firmado há 10 anos, não justificariam outras diligências.
14.	Não se deve afastar, contudo, a irregularidade praticada pelo responsável em relação à contratação direta por inexigibilidade de licitação sem que fossem satisfeitos os requisitos específicos da Lei 8.666/93 para o caso. Exatamente por isso, entendo cabível a glosa da diferença entre os valores pagos pela Prefeitura à empresa Geronildo Promoções Artísticas, contratada irregularmente. Veja-se que os recursos do convênio estavam destinados ao pagamento dos cachês dos artistas especificados no plano de trabalho. 
15.	Ausentes elementos que demonstrem a boa-fé ou outro excludente de culpabilidade do responsável, cabe julgar irregulares suas contas com a imputação do débito apurado e aplicação da multa prevista no art. 57 da Lei 8.443/1992 que, em face das irregularidades praticadas e do montante atualizado do débito, fixo em R$ 10.000,00 (dez mil reais) .
16.	Com fundamento no art. 16, § 3º, da Lei 8.442/92, deve ser remetida cópia dos autos ao Procurador-Chefe da Procuradoria da República na Paraíba, para as providências que entender cabíveis.
	Assim, ao acolher o exame e a proposta de encaminhamento do Diretor da SEC-SP/D3, anuídas pelo titular da Unidade Técnica, bem como do Ministério Público junto ao Tribunal, VOTO no sentido de que o Tribunal adote a deliberação que ora submeto à apreciação deste Colegiado.
TCU, Sala das Sessões Ministro Luciano Brandão Alves de Souza, em 2 de abril de 2019.
AROLDO CEDRAZ 
Relator